臺灣板橋地方法院刑事判決　　　　　　 95年度簡上字第815號
公　訴　人　臺灣板橋地方法院檢察署檢察官
上　訴　人
即　被　告　乙○○
選任辯護人　林正杰律師
上列上訴人因妨害名譽案件，不服本院95年度簡字第4394號中華
民國95年9月18日第一審判決（聲請簡易判決處刑案號：94年度
偵字第14622號），提起上訴，本院管轄之第二審合議庭判決如
下：
    主  文
上訴駁回。
    事  實
一、乙○○原為福泰保全股份有限公司（下稱福泰公司）派駐位
    於臺北縣新店市○○路106 巷「伴吾別墅公寓大廈」（下稱
    伴吾社區）之駐點總幹事，因故遭福泰公司撤職而對當時任
    職福泰公司董事長暨伴吾社區主任委員之林晃詮心生不滿，
    竟意圖散布於眾，基於散布文字，而指摘毀損林晃詮名譽之
    故意，於民國93年12月24日後之某日某時，接續以平信郵寄
    其於93年12月24日以存證信函寄予林晃詮，指稱：「外傳閣
    下介入別人家庭，使得對方婚姻瀕臨破裂，我們不相信也不
    二手傳播」等文字內容之存證信函影本計12份，予伴吾社區
    之12位委員（原聲請書贅載「及彩蝶社區所有委員」，應予
    更正），以此指摘足以具體毀損、貶抑林晃詮名譽之事實。
二、案經林晃詮告訴臺北縣政府警察局三峽分局報告臺灣板橋地
    方法院檢察署檢察官偵查終結並聲請簡易判決處刑。
    理  由
壹、證據能力部分：
一、按被告以外之人於審判外之言詞或書面陳述，除法律有規定
    者外，不得作為證據，刑事訴訟法第159 條固定有明文。惟
    被告以外之人於審判外之陳述，雖不符同法第159 條之1 至
    之4 之規定，而經當事人於審判程序同意作為證據，法院審
    酌該言詞陳述或書面陳述作成時之情況，認為適當者，亦得
    為證據。又當事人、代理人或辯護人於法院調查證據時，知
    有第159 條第1 項不得為證據之情形，而未於言詞辯論終結
    前聲明異議者，視為有前項之同意，此亦據同法第159 條之
    5 規定甚明。查證人即告訴人林晃詮及證人彭禹豐於94年4
    月15日之警詢陳述，均為審判外之陳述而屬傳聞證據，且不
    符刑事訴訟法第159 條之1 至之4 之規定，惟公訴人、被告
    、辯護人就前開陳述，於本院審理程序中均表示同意引為證
    據，而本院審酌其陳述作成時之情況，核無違法取證及證明
    力明顯過低之瑕疵，亦認以之作為證據為適當，故依前開規
    定，上開證人林晃詮、彭禹豐於警詢中之陳述，自得為證據
    。
二、次按除法律另有規定者外，不問何人，於他人之案件，有為
    證人之義務，而證人除未滿16歲或因精神障礙，不解具結意
    義及效果者外，應命具結；又證人或鑑定人依法應具結而未
    具結者，其證言或鑑定意見，不得作為證據，刑事訴訟法第
    176 條之1 、第186 條第1 項、第158 條之3 定有明文。又
    法院於審判期日的調查證據程序，關於犯罪事實之調查與證
    明，只能以刑事訴訟法准許之法定證據方法（如被告之供述
    、人證、鑑定、文書、勘驗）為之。而告訴人係向司法警察
    機關或偵查機關申告犯罪事實而要求訴追之人，其於我國刑
    事訴訟法中，並非法定列舉之獨立證據方法，若以告訴人所
    陳親身經歷之被害經過，作為認定犯罪事實之依據時，乃居
    於證人之地位，亦即其證據方法為證人，必須踐行有關證人
    之證據調查程序，除非其有依法不得令其具結之情形，否則
    事實審法院應命其具結，若依法應具結而未具結時，該告訴
    人有關被害事實之陳述，無證據能力，法院不得援其陳述作
    為判決之基礎。最高法院93年度臺上字第5964號判決明揭此
    旨。因此，告訴人林晃詮於94年7 月20日、94年10月7 日於
    檢察官訊問時指訴遭被告妨害名譽等語，係以告訴人身分到
    庭陳述，未依訊問證人規定，令伊供前或供後具結，以確保
    證言之真實可靠，揆諸前開說明，告訴人林晃詮於檢察官訊
    問時之指訴，依法不得為證據。
貳、實體部分：
一、訊據被告乙○○固不否認原為福泰公司派駐伴吾社區之駐點
    總幹事，及有於前揭時間，以文字指摘、傳述林晃詮介入他
    人家庭，使對方婚姻瀕臨破裂等事實，惟矢口否認有何加重
    誹謗犯行，辯稱：伊並無毀損他人名譽之犯罪故意，伊所說
    的都是事實，林晃詮確實介入伊與妻子丙○○之婚姻云云。
    至被告之選任辯護人則為被告辯護稱：被告指稱林晃詮介入
    別人家庭，本事實主角之一丙○○為被告配偶，並無涉及他
    人私德；而甲○○為伴吾社區主任委員，被告為總幹事，丙
    ○○則係社區義工，依三人所擔負之職務與影響所及，本案
    不可謂非關公共利益；且告訴人利用職權威脅義工丙○○聽
    命行事，並向廠商收取回扣，其涉嫌利用職權獲取不當利益
    以自肥之紀錄不勝枚舉，其行事作為係事關公益且可受公評
    ；又被告指稱林晃詮介入被告與妻子丙○○之婚姻，係為維
    護家庭完整、避免婚姻破碎，所為均係出於保護合法利益之
    自衛及自辯行為，合於刑法第311 條第1 項第1 款之要件等
    語。經查：
(一)被告乙○○確有於前揭時間，以平信郵寄其於93年12月24日
    以存證信函寄予林晃詮，指稱：「外傳閣下介入別人家庭，
    使得對方婚姻瀕臨破裂，我們不相信也不二手傳播」等文字
    內容之存證信函影本計12份予伴吾社區之12位委員之事實，
    業據被告坦承不諱，核與證人即告訴人林晃詮及證人彭禹豐
    於警詢指述、證述（詳94年度他字第3692號卷〈下稱偵查卷
    〉第7-10頁）情節相符，並有存證信函影本1 份（詳偵查卷
    第15頁）在卷可按。而依上開存證信函所載之內容文義，已
    足以辨識所指涉之人為告訴人林晃詮，且所使用之字眼係「
    介入別人家庭，使得對方婚姻瀕臨破裂」，自屬貶抑他人人
    格，毀損他人名譽之文字，足以損害告訴人林晃詮之名譽。
    且被告接續以平信郵寄上開存證信函影本予伴吾社區之12位
    委員，顯見被告有散布於眾之意圖及行為甚明。
(二)按意圖散布於眾，而散布文字指摘或傳述足以毀損他人名譽
    之事者，成立加重誹謗罪；惟對於所誹謗之事，能證明其為
    真實者，不罰，但涉於私德而與公共利益無關者，不在此限
    ，刑法第310 條定有明文。而言論自由為人民之基本權利，
    憲法第11條有明文保障，國家應給予最大限度之維護，俾其
    實現自我、溝通意見、追求真理及監督各種政治或社會活動
    之功能得以發揮。惟為兼顧對個人名譽、隱私及公共利益之
    保護，法律尚非不得對言論自由依其傳播方式為合理之限制
    。刑法第310 條第1 項及第2 項誹謗罪即係保護個人法益而
    設，為防止妨礙他人之自由權利所必要，符合憲法第23條規
    定之意旨。至刑法同條第3 項前段以對誹謗之事，能證明其
    為真實者不罰，係針對言論內容與事實相符者之保障，並藉
    以限定刑罰權之範圍，非謂指摘或傳述誹謗事項之行為人，
    必須自行證明其言論內容確屬真實，始能免於刑責。是依前
    揭意旨，刑法第310 條第3 項關於對於所誹謗之事能證明其
    為真實者不罰之規定，意在調和言論自由與刑罰權之界線範
    圍，惟倘依檢察官舉證及法院調查證據之結果，無從證明行
    為人言論內容為真實，且依行為人所提證據資料，亦無法認
    為行為人具有相當理由確信其言論內容為真實者，自足認定
    行為人具有毀損他人名譽之故意，對於該侵害個人名譽、隱
    私之言論，尚非不得以誹謗罪繩之（事實之真實性）。然縱
    使對於所指摘傳述之事實，行為人能證明其為真實，惟該事
    實倘僅涉及私德而與公共利益無關者，亦仍不能其阻卻違法
    性（事實之公益性）。至於是否僅涉及私德而與公共利益無
    關，應就事實之內容、性質，以及被害人之職業、身分或社
    會地位等，依一般健全之社會觀念，客觀予以判斷。查本件
    告訴人林晃詮是否有介入被告之家庭乙節，雖經證人即被告
    之妻子丙○○於本院審理時到庭具結證稱：「（問：任職期
    間，甲○○曾經有對你說過比較輕薄的話，或是有對你特別
    的舉動？）他來就會請我倒水給他喝，然後他就會摸摸我的
    手，如果我先生在場的話，他會跟我先生說要借我一下，就
    請我跟他一起出去，我認為他是請我出去說公事，但是他都
    跟我說『妳怎麼那麼瘦，妳老公沒有給妳睡好，沒有給妳溫
    暖』。他有一直叫我配合他，我一直擔心如果沒有配合好的
    話，我老公工作就不保」、「（問：夫妻是否曾經因為上開
    事情而吵架？）我們常常吵架，甲○○還發函，及在外面傳
    說他在我心目中是第一位，我老公才是第二位，我與被告的
    婚姻幾乎是破裂了」等語（均詳本院卷第88、89頁），縱使
    上情屬實，惟此是否涉及私德而與公共利益無關，仍應就事
    實之內容、性質，以及被害人之職業、身分或社會地位等，
    依一般健全之社會觀念，客觀予以判斷，而此所謂「公共利
    益」乃指與社會上不特定或多數人有關之利益。本件告訴人
    林晃詮係伴吾社區主任委員，縱有介入他人家庭，而使他人
    婚姻瀕臨破裂之情事，亦難遽認與社會上不特定或多數人之
    利益有關而能就此誹謗事實阻卻違法，被告執此為辯，自難
    採取。
(三)次按刑法第311 條規定：「以善意發表言論，而有左列情形
    之一者，不罰：一、因自衛、自辯或保護合法之利益者。二
    、公務員因職務而報告者。三、對於可受公評之事，而為適
    當之評論者。四、對於中央及地方之會議或法院或公眾集會
    之記事，而為適當之載述者」，係法律就誹謗罪特設之阻卻
    違法事由，目的即在維護善意發表意見之自由，亦不生牴觸
    憲法問題，此有司法院大法官會議釋字第509 號解釋文及解
    釋理由書可參，故以善意發表言論，而有本條所列之情形者
    ，不論事之真偽，概不處罰，即英美法所謂「合理善意評論
    原則」。稱「善意」者，乃對惡意而言，係指行為人心意之
    初始，並無惡害於他人之故意者而言。判斷是否為善意之發
    表言論，其重點在審查表達意見人是否針對自衛、自辯或保
    護合法利益有關之事項表達意見或作評論，其動機非以毀損
    被評論人的名譽為唯一的目的，而可認其為善意。查綜觀上
    開存證信函之上下全文，係在描寫伴吾社區有線電視費用之
    負擔、管理費之收取、被告為伴吾社區所付出之心力及被告
    遭告訴人林晃詮帶來之人毆打之細節等情，與告訴人林晃詮
    是否「介入他人家庭」無涉，並不需以「告訴人介入他人家
    庭，使他人婚姻瀕臨破裂」評論告訴人林晃詮，自難認該等
    屬貶抑他人人格，毀損他人名譽之言詞，係善意發表言論，
    而屬適當之評論。是以告訴人「介入他人家庭，使他人婚姻
    瀕臨破裂」之文字，難謂其無實質之惡意，被告毀損告訴人
    名譽，自不符合刑法第311 條之「自衛、自辯或保護合法利
    益」、「對於可受公評之事，而為適當之評論」之免責範圍
    ，被告上開所辯，即屬卸責之詞，不足採信。
(四)綜上所述，本件事證明確，被告犯行洵堪認定，應予依法論
    科。
二、查被告行為後，刑法業於94年2 月2 日修正公布，95年7 月
    1 日起施行，其中與本件有關部分之第2 條、第41條均業已
    修正。按「行為後法律有變更者，適用行為時之法律，但行
    為後之法律有利於行為人者，適用最有利於行為人之法律」
    ，修正後刑法第2 條第1 項定有明文。此條規定係規範行為
    後法律變更所生新舊法律比較適用之準據法，本身尚無新舊
    法比較之問題，於新法施行後，應一律適用新法第2 條第1
    項之規定，為「從舊從輕」之比較，先予敘明。再按本次法
    律變更，比較時應就罪刑有關之共犯、未遂犯、想像競合犯
    、牽連犯、連續犯、結合犯，以及累犯加重、自首減輕暨其
    他法定加減原因（如身分加減）與加減例等一切情形，綜其
    全部罪刑之結果而為比較（最高法院95年5 月23日95年度第
    8 次刑庭會議決議參照）。茲就本件新舊法比較結果說明如
    下：
(一)修正刑法係自95年7 月1 日起施行，在此之前，刑法分則編
    有關罰金刑之貨幣單位係銀元；且依刑法分則編應處罰金者
    ，應適用罰金罰鍰提高標準條例第1 條、第4 條之規定，亦
    即應按各該具體條文制定或修正之時間先後，定其提高之倍
    數。惟被告行為後，刑法施行法增訂第1 之1 條，於95年6
    月14日經總統公布，並自同年7 月1 日起施行；該條規定：
    「中華民國94年1 月7 日刑法修正施行後，刑法分則編所定
    罰金之貨幣單位為新臺幣。94年1 月7 日刑法修正時，刑法
    分則編未修正之條文定有罰金者，自94年1 月7 日刑法修正
    施行後，就其所定數額提高為30倍。但72年6 月26日至94年
    1 月7 日新增或修正之條文，就其所定數額提高為3 倍」。
    亦即自95年7 月1 日起，刑法分則編所定罰金之貨幣單位，
    由原來之銀元改為新臺幣；且94年1 月7 日刑法修正時，刑
    法分則編未修正之條文定有罰金者，自95年7 月1 日起，有
    關罰金之數額提高為30倍。本案被告係犯刑法第310 條第2
    項之誹謗罪，該罪有罰金刑之處罰，且於94年1 月7 日時未
    經修正，依增訂刑法施行法第1 之1 條之規定，其罰金以新
    臺幣為單位，數額應提高30倍。此規定因屬前揭罰金罰鍰提
    高標準條例第一條但書所稱之「法律已依一定比率規定罰金
    或罰鍰之數額或倍數」，自應優先適用，另修正後刑法第33
    條第5 款亦已將罰金刑調整為新臺幣1,000 元以上，以百元
    計算，故依前述標準換算後，本條項罰金刑度部分已變更為
    「新臺幣30,000元以下，新臺幣1,000 元以上」，然依被告
    行為時之刑罰法律，即罰金罰鍰提高標準條例第1 條前段及
    修正前刑法第33條第5 款規定之罰金最低額銀元1 元計算，
    該罪之罰金刑最高為銀元1,000 元，最低額為銀元1 元，若
    換算為新臺幣，最高額雖與新法同為新臺幣30,000元，然最
    低額僅為新臺幣3 元。因此，比較上述修正前、後之刑罰法
    律，自以被告行為時關於科處罰金刑之法律較有利於被告。
(二)另刑法第41條第1 項前段有關易科罰金折算標準之規定，95
    年7 月1 日起施行之新刑法修正為：「犯最重本刑為五年以
    下有期徒刑以下之刑之罪，而受六個月以下有期徒刑或拘役
    之宣告者，得以新臺幣一千元、二千元或三千元折算一日，
    易科罰金」，而依修正前同條項（「得以銀元一元以上三元
    以下折算一日，易科罰金」）及修正前罰金罰鍰提高標準條
    例第2 條（現已刪除）規定，就其原定數額提高為100 倍折
    算1 日，則係以銀元100 元至300 元折算1 日，經折算為新
    臺幣幣值後，以新臺幣300 元至900 元折算1 日。是比較修
    正前後之易科罰金折算標準，自以行為時即修正前之規定，
    較有利於被告。
(三)綜上，前揭刑法施行法第1 條之1 之增訂及刑法第33條第5
    款之修正，乃係刑法分則編各罪所定罰金刑之刑罰法律效果
    之變更，前揭刑法第41條第1 項前段規定之變更，乃係科刑
    規範事項之變更，自應依刑法第2 條第1 項規定，為新舊法
    之比較，而經比較新舊法之結果，修正後之規定並未對被告
    較為有利，是應整體適用行為時即修正前之刑法第41條第1
    項前段及罰金罰鍰提高標準條例第1 條前段、廢止前罰金罰
    鍰提高標準條例第2條等規定，合先敘明。
三、核被告乙○○所為，係犯刑法第310 條第2 項之誹謗罪。被
    告基於同一加重誹謗之犯意，於同一時、地接續以平信寄送
    上開存證信函影本予伴吾社區之12位委員，係以一行為侵害
    同一法益，為接續犯（原審就此漏未論述，應予補充）。原
    審以被告罪證明確，適用刑法第2 條第1 項前段、第310 條
    第2 項、修正前刑法第41條第1 項前段、罰金罰鍰提高標準
    條例第1 條前段、廢止前罰金罰鍰提高標準條例第2 條，並
    審酌被告之素行、品行、犯罪之動機、目的、手段、所生危
    害及犯後僅坦承寄發該詆毀告訴人林晃詮之文件予他人之犯
    行等一切情狀，量處拘役50日，並諭知易科罰金之折算標準
    ，經核認事用法均無違誤，量刑亦屬妥適，被告上訴指摘原
    判決不當，為無理由，應予駁回。
據上論斷，應依刑事訴訟法第455 條之1 第1 項、第3 項、第36
8條，判決如主文。
本案經檢察官吳宗光到庭執行職務。
中　　華　　民　　國　　96　　年　　1 　　月　　15　　日
                  刑事第十七庭  審判長法　官
                                      法  官
                                      法  官
以上正本證明與原本無異
不得上訴。
                                      書記官
中　　華　　民　　國　　96　　年　　1 　　月　　15　　日
附錄本案論罪科刑法條全文:
刑法第310條：
意圖散布於眾，而指摘或傳述足以毀損他人名譽之事者，為誹謗
罪，處1年以下有期徒刑、拘役或500元以下罰金。
散布文字、圖畫犯前項之罪者，處2 年以下有期徒刑、拘役或
1,000 元以下罰金。
對於所誹謗之事，能證明其為真實者，不罰。但涉於私德而與公
共利益無關者，不在此限。
